臺灣士林地方法院民事判決
110年度家繼訴字第88號
原      告  林黃美女
訴訟代理人  高傳盛律師
被      告  林春德  
            林春明  
            林麗華  
            林麗桂  
兼  上二人
訴訟代理人  林春長  
上列當事人間請求分割遺產事件，本院於民國111年9月7日言詞
辯論終結，判決如下：
    主  文
兩造就被繼承人林饒英所遺如附表所示遺產，應按附表「分割方
法」欄所示之方法分割。
訴訟費用新臺幣97,426元由原告負擔新臺幣56831元、被告各負
擔新臺幣8119元。
    事實及理由
一、被告林春德經合法通知，未於最後言詞辯論期日到場，核無
    家事事件法第51條準用民事訴訟法第386條所列各款情形，
    爰依原告之聲請，由其一造辯論而為判決。
二、原告林黃美女起訴主張：被繼承人林饒英(男，民國00年0月
    00日生，身分證統一編號：Z000000000)於110年1月20日死
    亡，遺有如附表所示之遺產，原告係被繼承人之配偶，與被
    繼承人共同育有被告林春長、林春德、林春明、林麗華、林
    麗5名子女，故兩造為全體繼承人，應繼分各1/6。又原告於
    被繼承人死亡時之婚後財產扣除繼承及受贈取得部分為新臺
    幣(下同)0元，因夫妻法定財產制關係消滅，得依夫妻剩餘
    財產分配請求遺產總額2分之1，兩造迄今未達成遺產分割協
    議，且原告居住在附表編號1所示之建物內，惟僅有被告林
    春長、林春明、林麗華、林麗桂同意原告繼續居住及維持共
    有，為避免被告林春德再訴請變價分割或遷讓房屋，爰依民
    法第1030條之1第1項、第1164條規定，請求夫妻剩餘財產分
    配及分割遺產。並聲明：㈠附表編號1至3所示不動產，按原
    告6分之2及被告林春長、林春明、林麗華、林麗桂各6分之1
    比例分割為分別共有。㈡附表編號4至6所示存款，均由原告
    單獨取得。㈢被告林春長、林春明、林麗華、林麗桂應於繼
    承遺產之範圍內各給付原告1,041,426元。㈢被告林春長、林
    春明、林麗華、林麗桂應於繼承遺產之範圍內各給付被告林
    春德347,538元。　
三、被告林春長、林春明、林麗華、林麗桂對於原告之主張均不
    爭執，並同意依原告主張之分割方法分割被繼承人之遺產。
    被告林春德未於言詞辯論期日到場，亦未提出書狀答辯。
四、夫妻未以契約訂立夫妻財產制者，除本法另有規定外，以法
    定財產制為其夫妻財產制；法定財產制關係消滅時，夫或妻
    現存之婚後財產，扣除婚姻關係存續中所負債務後，如有剩
    餘，其雙方剩餘財產之差額，應平均分配，但慰撫金及因繼
    承或其他無償取得之財產，不在此限；夫妻現存之婚後財產
    ，其價值計算以法定財產制關係消滅時為準；此分別規定於
    民法第1005條、第1030條之1第1項及第1030條之4第1項，且
    依民法親屬編施行法第6條之2規定，於91年民法親屬編修正
    前適用聯合財產制之夫妻，其特有財產或結婚時之原有財產
    ，於修正施行後視為夫或妻之婚前財產，婚姻關係存續中取
    得之原有財產，於修正施行後視為夫或妻之婚後財產。又繼
    承人有數人時，在分割遺產前，各繼承人對於遺產全部為公
    同共有，繼承人得隨時請求分割遺產，但法律另有規定或契
    約另有訂定者，不在此限，此亦為民法第1151條、第1164條
    所明定。
五、經查：
　㈠原告主張其係被繼承人之配偶，雙方未以契約訂立夫妻財產
    制，應適用法定財產制，嗣被繼承人於110年1月20日死亡，
    雙方法定財產制關係消滅，依法得請求雙方剩餘財產差額之
    半數，且被繼承人死亡時遺有如附表編號1至6所示之遺產，
    由原告與雙方子女即被告林春長、林春德、林春明、林麗華
    、林麗桂共同繼承，應繼分比例各1/6等情，業據原告提出
    戶籍謄本、繼承系統表、財政部臺北國稅局遺產稅免稅證明
    書及附表編號1至3所示土地、建物登記第一類謄本等為證(
    本院卷第21至33頁、73至83頁)，並為被告林春長、林春明
    、林麗華、林麗桂所不爭執，堪信為真。
　㈡原告與被繼承人所生之長子即被告林春長係於49年間出生(本
    院卷第27頁)，足認原告與被繼承人應係於被告林春長出生
    前結婚，且附表編號2、3所示之土地，係被繼承人於57年6
    月29日買賣取得(本院卷第37至39頁)，附表編號1所示之建
    物，則係被繼承人於76年10月5日第一次登記取得所有權(本
    院卷第35頁)，故上開不動產及附表編號4至6所示之存款，
    均應係被繼承人於婚姻關係存續中取得之財產，且無資料顯
    示係被繼承人個人使用之物、職業上必需之物或受贈取得之
    特有財產，於91年6月4日民法第1030條之1規定修正公布後
    ，均應視為被繼承人之婚後財產。又本院依原告聲請囑託連
    邦不動產估價師聯合事務所鑑定結果(本院卷第163至165頁)
    ，附表編號1、2所示不動產於110年1月20日本件法定財產制
    關係消滅時之正常價格為16,606,200元，附表編號3所示土
    地於110年1月20日本件法定財產制關係消滅時之正常價格為
    68,500元，是被繼承人之剩餘財產價值總計為16,681,827元
    。而原告於110年1月20日本件法定財產制關係消滅時，名下
    有94年8月19日繼承取得之新北市○○區○○○段○○○○段000地號
    、新北市○○區○○○段○○○○段0○0○00○00○00地號、新北市深坑
    區埔新段734、734之1、734之2、735、737、738、739地號
    土地及彰化銀行南港分行活期儲蓄存款餘額925,391元，此
    有原告提出之全國財產稅總歸戶財產查詢清單、土地登記第
    一類謄本及存款餘額證明書可以證明(本院卷第135至149頁)
    ，且原告主張其長達30幾年均為專職家庭主婦，上開存款所
    得係被繼承人贈與及子女孝敬而來，均屬無償取得之財產等
    情，為被告林春長、林春明、林麗華、林麗桂所不爭執，亦
    堪信為真，是原告之剩餘財產價值應為0元。本院衡酌原告
    與被繼承人結縭數十年，雙方共同養育照顧子女及維繫家庭
    ，對於家庭付出及取得婚後財產之貢獻，尚無明顯差異，故
    原告請求分配夫妻剩餘財產差額之半數8,340,914元【16,68
    1,827元÷2＝8,340,914元(元以下4捨5入)】，為有理由。
　㈢附表編號1至6所示之遺產，並無禁止分割之法律規定或契約
    ，且被告林春德經合法通知均未到場，兩造迄未能協議分割
    ，原告自得請求分割上開遺產。又原告主張以附表編號4至6
    所示存款及被告林春德對於附表編號1至3所示不動產之應繼
    分比例1/6抵償前述夫妻剩餘財產分配債權，而由原告與被
    告林春長、林春明、林麗華、林麗桂各以2/6、1/6、1/6、1
    /6、1/6比例分別共有附表編號1至3所示不動產，再由被告
    林春長、林春明、林麗華、林麗桂以金錢補償原告與被告林
    春德分配不足數額之分割方法，雖為被告林春長、林春明、
    林麗華、林麗桂所同意，然上開分割方法完全排除被告林春
    德分配附表編號1至3所示不動產之權利，顯然並非公允，縱
    被告林春德將來可能訴請變價分割，其餘共有人亦可依民法
    第824條第7項規定優先承買，故上開分割方法無法採納。本
    院考量附表編號1至6所示遺產之價值總計16,681,827元，扣
    除原告得請求之剩餘財產分配數額8,340,914元，各繼承人
    之應繼分價額為1,390,152元【計算式：(16,681,827元－8,3
    40,914元)÷6＝1,390,152元(元以下4捨5入)】；而原告及被
    告林麗華尚居住在附表編號1所示之建物內，且附表編號1所
    示建物坐落在附表編號2所示之土地上，二者係被繼承人之
    遺產中最具價值部分，依其經濟價值、利用效益及各繼承人
    之利害關係，宜分配於各繼承人；至附表編號3所示之土地
    為道路用地，其價值加上附表編號4至6所示存款數額合計僅
    75,627元，分由原告單獨取得以抵償本件夫妻剩餘財產分配
    債權，應不致影響其他繼承人之權利；另為避免附表編號2
    所示土地過度細分，因認附表編號1、2所示不動產宜由原告
    分得1/2，被告林春長、林春德、林春明、林麗華、林麗桂
    各分得1/10，並由被告林春長、林春德、林春明、林麗華、
    林麗桂各以270,468元補償原告分配不足之數額【計算式：｛
    8,340,914＋1,390,152－(16,606,200÷2)－75,627｝÷5＝270,468
    元(元以下4捨5入)】。
　㈣綜上所述，原告依民法第1030條之1第1項、第1164條規定，
    請求以被繼承人之遺產抵償夫妻剩餘財產分配債權及分割遺
    產，均有理由，爰判決如主文第1項。又訴訟費用，由敗訴
    之當事人負擔，惟因共有物分割之事件涉訟，由敗訴當事人
    負擔訴訟費用顯失公平者，法院得酌量情形，命勝訴之當事
    人負擔其一部，此為民事訴訟法第78條、第80條之1所明定
    ；本件被繼承人之遺產係因兩造無法自行協議分割，始由原
    告提起訴訟併請求夫妻剩餘財產分配，兩造均因遺產分割而
    互蒙其利，自應由兩造按分配所得遺產價值分擔訴訟費用方
    屬公平，爰判決如主文第2項。
六、依家事事件法第51條準用民事訴訟法第385條第1項前段、第
    80條之1，判決如主文。
中　　華　　民　　國　　111 　年　　10　　月　　5 　　日
                  家事法庭  法  官  陳怡安
以上正本係照原本作成。
如對本判決上訴，應於判決送達後20日內向本院提出上訴狀，若
委任律師提起上訴者，應一併繳納上訴審裁判費，否則本院得不
命補正逕行駁回上訴。
中　　華　　民　　國　　111 　年　　10　　月　　5 　　日
                            書記官  劉雅萍
【附表】